臺灣雲林地方法院民事判決　　　　　　　　96年度訴字第14號
原　　　告　甲○○
法定代理人　己○○
訴訟代理人　吳聰億　律師
被　　　告　戊○○
　　　　　　丁○○
　　　　　　丙○○
兼　上一人
法定代理人　乙○○即趙心惟）.
上列當事人間請求拆屋還地事件，本院於民國96年4 月20日言詞
辯論終結，判決如下：
    主      文
被告應將坐落雲林縣北港鎮○○段五七四地號上如附圖(甲)（即雲
林縣北港地政事務所96年2 月1 日土地複丈成果圖）編號Ａ所示
面積一八‧七八平方公尺；如附圖(乙)（即雲林縣北港地政事務所
96 年3月12日土地複丈成果圖）編號B1部分所示面積○‧四七平
方公尺之地上物除去將占用之土地，連同如附圖(乙)編號Ｃ部分所
示空地面積六四‧五七平方公尺交還原告。
訴訟費用新台幣萬貳仟零捌拾陸元由被告負擔。
本判決於原告以新台幣肆拾萬元供擔保後，得假執行。
    事實及理由
一、原告主張：坐落雲林縣北港鎮○○段574 地號土地（下稱系
    爭土地），面積101.19平方公尺，為伊所有，被告等無法律
    上合法權源，佔用該系爭土地，屢次催討，被告等皆置之不
    理，為此爰依民法第767 條規定提起本訴，請求被告等拆除
    地上建物以返還系爭土地等語；聲明：求為判決如主文第1
    項所示及為以供擔保為條件之假執行宣告。
二、被告未於言詞辯論期日到場，惟據被告戊○○其前提出之答
    辯書狀聲明及陳述：伊曾祖父蔡海於昭和3 年（即民國17年
    ）以六百圓自鄰居楊挺氏購得北港段993 番地上主建物木造
    瓦茸平家一棟面積10.4坪，附屬建物竹木造瓦茸平家一棟、
    面積5 坪，竹造瓦茸作業場一棟、面積13.27 坪，竹造瓦茸
    作業場一棟、面積6.94坪，竹造亞鉛板茸物置一棟、面積6.
    55坪等地上物，並向台南地方法院申辦完成建物所有權保存
    登記（受付番號為2896），及向北港郡北港街地政事務所辦
    竣建物保存登記（登記番號為第300 號），嗣後伊祖父蔡然
    安以四百圓自其兄弟購得全部所有權，並於昭和14年向台南
    地方法院及北港街地政事務所辦訖建物保存登記。之後伊兄
    弟蔡振榮與伊共同以新台幣6,500 元，向其祖父蔡然安，購
    得門牌北港鎮○○街1 及3 號，面積15.17 坪主建物，上開
    建物自伊曾祖父蔡海開始至伊為止，已為渠等占居80餘年，
    從未有人提出違法指控，原告所主張應拆除之建物為附屬建
    物，被告等非唯一繼承人。又系爭土地為渠等先人蔡海於80
    年前依據當時法令向原告所租借，故伊並非無權占用系爭土
    地云云。聲明：駁回原告之訴。
三、程序方面：
    本件被告未於言詞辯論期日到場，核無民事訴訟法第386 條
    各款所列情形，爰依原告聲請，由其一造辯論而為判決。
四、得心證之理由：
  (一)按所有人對於無權占有或侵奪其所有物者，得請求返還之，
    對於妨害其所有權者，得請求除去之，民法第767 條前段及
    中段分別定有明文。又以無權占有為原因，請求返還所有物
    之訴，被告對原告就其物有所有權存在之事實無爭執，而僅
    以非無權占有為抗辯者，原告於被告無權占有之事實，無舉
    證責任。被告應就其取得占有，係有正當權源之事實證明之
    。如不能證明，則應認原告之請求為有理由（最高法院72年
    度台上字第1552號裁判意旨參照）。再按稱租賃者，乃謂當
    事人約定，一方以物租與他方使用收益，他方支付租金之有
    償契約（民法第421 條第1 項），須物之出租人與承租人對
    租賃物及租金有具體而確定之意思表示一致，始能成立，而
    租金為使用他人租賃物之對價，故主張租賃關係存在者，應
    就其支付之財物，與使用他人之物間所具有之對價關係負舉
    證責任。經查：
    1.原告主張系爭土地為其所有之事實，已據其提出與所述相
      符之土地登記第二類謄本、地籍圖謄本各1 份（詳卷內第
      6、7頁）為證，原告之主張為可採信。
  　2.其次，原告主張：系爭土地如附圖(甲)編號Ａ部分所示之位
    　置面積有磚木造石棉瓦頂平房（18.78 平方公尺）一棟；
      另附圖(乙)中編號B1部分所示之位置面積則有鋼骨架鐵捲門
      一座、編號Ｃ部分所示位置面積則為空地等情，業經本院
      協同兩造勘驗現場屬實，暨囑託雲林縣北港地政事務所實
      施測量明確，有勘驗筆錄、雲林縣北港地政事務所檢附之
      土地複丈成果圖，且有原告所提出之現場照片6 幀在卷（
      詳卷內第26、27、29、30、39、40、76－78頁）可稽，並
      為被告所不爭執。
    3.又原告主張：系爭土地為被告等無權占用。被告戊○○雖
      以渠等先人蔡海曾向原告租借系爭土地等情詞為辯，並提
      出收據2 紙、謝函13紙、存證信函、郵政國內普通匯票各
      1 紙（以上均為影本）為佐（詳卷內第87－106 頁）；惟
      為原告所否認。觀諸被告戊○○所提出之上開收據及謝函
      ，其內容對於租賃標的物並無隻字片語提及，亦無租期、
      租金之明確約定，且其繳款人為訴外人蔡然安、蔡井磚，
      是僅依該2 紙收據及13紙謝函尚難遽認原告曾於日據昭和
      年間將系爭土地出租予訴外人蔡海；且該租約現仍存續，
      而由被告渠等所繼受。被告戊○○另辯稱：自其曾祖父蔡
      海至其本人長期居住於系爭土地上近80年，從未有人提出
      違法之指控，渠等應已合法取得地上權云云。然被告並未
      依民法第772 條、第769 條時效取得地上權之規定，聲請
      登記為地上權人，為被告所不爭執；況被告既辯稱曾向原
      告承租系爭土地，自非以行使地上權之意思而占有至灼。
      綜上，被告就系爭土地兩造間有租賃契約或地上權存在之
      事實既無法舉證以實其說，則其抗辯渠等非無權占用系爭
      土地云云，自不可採。
    4.再者，原告主張：系爭土地上之平房為被告所有。被告戊
      ○○雖又辯稱：地上建物為附屬建物，係渠等先人蔡海向
      他人所購置，渠等非唯一繼承人云云；並據提出不動產賣
      約證、家屋賣渡代金領收契約書、建物所有權保存登記申
      請書、登記建物保存登記謄本、賣渡證書（皆為影本）等
      為佐（詳卷內第48－64頁）。然查，原告主張系爭土地上
      應拆除之建物【即如附圖(甲)編號Ａ部分所示平房】，其面
      積僅18.78 平方公尺，且其建材主為「磚塊及石棉瓦」，
      有上揭土地複丈成果圖及現場照片可稽，與被告戊○○所
      提出之前揭不動產買賣書證等文件所示之附屬建物，其建
      材為「竹、木及瓦葺或亞鉛板葺」等物，俱屬不同，顯見
      系爭土地現存平房建物，與被告戊○○所稱之附屬建物非
      屬同一，應係其後所新建至灼，被告猶仍以前揭情詞為辯
      ，亦無可採。
  (二)綜上，原告主張兩造間就系爭土地並無租約、地上權關係存
    在，被告係無權占有為可採，被告抗辯均為無可取。從而，
    原告本於所有權法律關係，請求被告應將坐落雲林縣北港鎮
    ○○段574 地號上如附圖(甲)（即雲林縣北港地政事務所96年
    2 月1 日土地複丈成果圖）編號Ａ所示面積18.78 平方公尺
    及如附圖(乙)（即雲林縣北港地政事務所96年3 月12日土地複
    丈成果圖）編號B1部分所示面積0.47平方公尺之地上物除去
    將占用之土地，連同如附圖(乙)編號Ｃ部分所示面積64.57 平
    方公尺空地交還，為有理由，應予准許。
  (三)本件事證已臻明確，兩造其餘攻擊防禦及證據調查，均與本
    案之判斷不生影響，自勿庸一一審酌論列，併此敘明。
五、假執行之宣告：
    原告陳明願供擔保，聲請宣告假執行，核無不合，爰酌定相
    當擔保金額准許之。
六、結論：原告之訴為有理由，依民事訴訟法第385 條第1 項前
    段、第78條、第85條第1 項前段、第390 條第2 項，判決如
    主文。
中　　華　　民　　國　　96　　年　　5 　　月　　4 　　日
                  民事第一庭    法  官  蔣得忠
以上正本係照原本作成
如對本判決上訴，須於判決送達後廿日內向本院提出上訴狀
中　　華　　民　　國　　96　　年　　5 　　月　　4 　　日
                                書記官　賴成育
